最高法院刑事判決　　　　　　九十四年度台上字第一八０一號
　　上　訴　人　台灣高等法院高雄分院檢察署檢察官
　　被　　　告　甲○○
　　　　　　　　　　　　14樓.
上列上訴人因被告誣告案件，不服台灣高等法院高雄分院中華民
國九十一年五月二十二日第二審判決（九十一年度上訴字第四四
二號，起訴案號：台灣高雄地方法院檢察署八十九年度偵字第二
五七九九號），提起上訴，本院判決如下：
    主  文
上訴駁回。
    理  由
按刑事訴訟法第三百七十七條規定，上訴於第三審法院，非以判
決違背法令為理由，不得為之。是提起第三審上訴，應以原判決
違背法令為理由，係屬法定要件。如果上訴理由狀並未依據卷內
訴訟資料，具體指摘原判決不適用何種法則或如何適用不當，或
所指摘原判決違法情事，顯與法律規定得為第三審上訴理由之違
法情形，不相適合時，均應認其上訴為違背法律上之程式，予以
駁回。本件檢察官上訴意旨略稱：（一）被告甲○○之所以提出
申訴與陳情，肇因於陸軍軍官學校（下稱陸軍官校）以其於民國
八十八年十二月六日至八日連續曠職三日，先予記過一次處分，
嗣因該記過處分與陸軍聘僱人員規則之規定不符，且有重犯輕罰
之違失，故而註銷該記過處分，改以終止勞動契約之方式懲處，
被告遭解僱，心生不滿，冀復原職所致。是被告有無曠職三日之
事實，乃本件之關鍵，屬審判期日應予調查之證據。乃原審就告
訴人耿濟川、劉振銘提出證明被告曠職三日事實之證人莊鈺維、
韓宏智之訪談紀錄竟未加調查。（二）被告另檢舉劉振銘逃避莒
光日課程部分，查陸軍官校自八十一年十二月四日起，二十四小
時均須排定人員留守處理文書、信件及電報，以避免重要公事延
誤，且依陸軍官校之莒光日政治教育上課座次表，劉振銘並無編
排在內，被告則均有排定座位，被告與劉振銘係同事，何以不知
劉振銘毋庸上莒光日課程？緣被告有無曠職三日及劉振銘毋庸上
莒光日課程兩項事實均為被告所親歷，不能諉為不知，此攸關被
告是否誣告，原審未詳予調查究明，復未於理由中敘明何以不予
調查之理由，非無應於審判期日調查之證據未予調查及理由不備
之違背法令云云。
惟查：犯罪事實之認定，應憑證據，如未能發現相當證據，或證
據不足以證明被告犯罪時，自不能以推測或擬制之方法，以為裁
判之基礎。而證據之取捨與證據之證明力如何，均屬事實審法院
得自由裁量、判斷之職權；茍其此項裁量、判斷，並不悖乎通常
一般人日常生活經驗之定則或論理法則，又於判決內論敘其何以
作此判斷之心證理由者，即不得任意指摘其為違法，而據為提起
第三審上訴之合法理由。原判決以公訴意旨略以：被告意圖使告
訴人耿濟川、劉振銘受懲戒處分，基於概括之犯意，先於八十八
年十二月二十三日具狀向陸軍官校監察官申訴，誣指劉振銘於該
校通信中心恣意製造分化意識，處心積慮設陷被告，又未簽奉核
准在寢室內私接自動電話，似有內神通外鬼、洩漏軍機之嫌等不
當行為，經該校監察官查證認被告申訴事實不符。被告不服，認
遭打壓，又向國防部、陸軍總司令部檢舉，誣告耿濟川製造白色
恐怖，無法無天，打壓被告，經國防部指派陸軍總司令政治作戰
部上校監察官游文勇查證結果，認被告檢舉之情並非事實。嗣八
十九年五月十五日，被告因年度考績丁等被解僱，心有未甘，復
於同年月三十一日分別轉向立法委員王天競、鍾紹和、監察委員
馬以工等人陳情，捏造耿濟川製造白色恐怖及與劉振銘有勾結，
聯手製造無事實根據之事情對被告抹黑，有政治迫害之瀆職行為
，分經立法委員王天競、鍾紹和、監察院函請陸軍總司令部人事
署交查，該校監察室再次調查結果仍認被告所舉發之事均非實在
，因認被告涉有刑法第一百六十九條第一項誣告罪嫌云云。經查
公訴意旨所指被告先後具狀向陸軍官校、國防部、陸軍總司令部
申訴；復向立法委員王天競、鍾紹和、監察委員馬以工陳情，經
函請陸軍總司令部人事署交查等事實，為被告所不否認，並有陸
軍官校八十九年通信中心被告申訴案研討會會議紀錄及附表、陸
軍官校八十九年四月十七日（八九）展埔字第二一六三號呈陸軍
總司令部有關被告解僱資料各一份，及被告向立法委員王天競、
鍾紹和、監察委員馬以工陳情之陳情書及報告書各一份，陸軍總
部核覆陸軍官校處理被告申訴案件卷宗一份附卷可稽，固堪信為
真實。然查：（一）立法委員係民意代表，雖有接受人民陳情、
請願案之權，但對公務員並無刑事處分或懲戒處分之權，是故，
被告對立法委員王天競、鍾紹和投書陳情部分，與刑法誣告罪之
構成要件不合。（二）被告向國防部及陸軍總司令部提出申訴後
，經陸軍總司令部派員調查結果認：１、被告以八十三年、八十
五年校部核發壽星禮券漏未核發被告之禮券，事後多次申訴，惟
陸軍官校監察官未能妥適處理，亦未受理簽奉長官處理，有違申
訴制度處理規定，應予糾正。２、被告未到校上班，經該校查獲
核予記過乙次並無不當。３、被告在校期間未按時正常上班，影
響公文之分送，未予檢討究責，竟派人代理其份內工作，應為長
期縱容所致，顯見該校對聘僱人員之管理鬆散已久，應追究各級
督導疏失之責。４、被告編制雖為勤務中心雇員，然長期支援文
卷室，理應受文卷室業務主管管制，卻互相推諉，造成脫管，人
事科難辭督導不周之責。被告事後雖歸建通信中心上班，然與劉
振銘間未適時明確劃分業務職掌，致被告誤認陸軍官校蓄意架空
其業務之聯想，應予糾正告誡。５、被告於八十八年十二月二十
九日請休同年月三十日、三十一日慰勞假，遭勤務營營長擱置不
予批示，被告即先行離營休假，事後遭單位以不假離營核予記過
一次，致被告八十九年未獲晉級損及權益。惟陸軍官校通信中心
雇員往例休假均未依國軍聘雇人員休假規則辦理，亦未建立休假
管制表，致部分雇員休假標準不一情事，應予檢討。被告雖已依
書面請休二日，單位年資計算錯誤，誤認超休，因被告未返校說
明，即核予記過一次處分，處分稍有過分。６、陸軍官校人事科
長王承和中校基於一時氣憤，片面規定，不准被告至人事部門辦
公室，作法欠當。７、陸軍官校默許雇員劉振銘於通信中心內私
設寢室，做為個人休息之用，與陸軍通信中心現行規定不符，劉
振銘自行裝設自動電話、傳真機，做為私人之用，亦未報備，有
違通信保密規定，慰勞假顯有超休情事，應追究各級違失之責任
。有陸軍總司令部九十年十一月二日（九０）伯沈字第七四五二
號函附之陸軍官校被告申訴案調查報告表一份附於第一審卷可按
。故由上開申訴調查報告內容可見被告向陸軍總司令部、國防部
所申訴者，乃係關於陸軍官校校部人事業務督導、內部行政管理
事項，其認為遭不公平待遇、處分而指摘其服務機關陸軍官校有
不法弊端之情事，雖申訴用語涉乎主觀偏執之認知與意見，然究
非明知無此事實而故意虛構者，故所為自與刑法誣告罪構成要件
有間。（三）被告向監察委員馬以工陳情之內容乃申訴其無端被
以無根據之事實記小過一次，且年度考績被打丁等，其不服向國
防部申訴，以致得罪長官，加上劉振銘與長官勾結，再以無根據
之事情對其抹黑，認遭打壓及不公平對待，指摘其服務機關明顯
係「白色恐怖及政治迫害手段之瀆職行徑」、「踐踏民主法治及
人權」、「毫無法紀公然違紀犯法」、「黑暗及卑鄙不為人知之
黑幕」、「如此心態之軍官及幹部令人心涼及悲哀」等語，雖係
以主觀之認知，偏執地對其服務之陸軍官校作抽象之批評、及惡
意之攻訐謾罵，作法雖屬可議，但其申訴之內容並非全然捏造不
實之具體事實而為對特定或得特定之人為誣告之情事，故所為亦
不構成刑法誣告罪。此外復查無其他積極證據足資證明被告有誣
告犯行，因認被告犯罪不能證明，而維持第一審諭知被告無罪之
判決，駁回檢察官在第二審之上訴，已說明就案內所有證據，本
於調查所得心證，而為綜合判斷、取捨，認被告之犯罪尚屬不能
證明之理由，此係事實審法院採證認事之職權行使，所為論斷按
諸通常經驗，並非一般事理之所無，從形式上觀察，難認有違背
經驗法則、論理法則，或有其他應於審判期日調查之證據而未予
調查或判決不備理由之違背法令情形。至檢察官據告訴人聲請提
起上訴意旨所指各節，經查，原審受命法官於九十一年四月十八
日調查期日已就告訴人劉振銘有無逃避莒光日政治教育課程為調
查；審判長法官於審判期日亦就卷附相關訪談紀錄及卷證資料加
以調查，有原審卷附訊問筆錄及審判筆錄可憑（見原審卷第三十
六頁第二行至第六行、第三十七頁第十二行至第十六行、第九十
一頁倒數第一行至第九十二頁第一行、第九十二頁倒數第二行至
第五行），並無上訴意旨所指證據應予調查而未調查之違誤。又
原判決就本件諸多證據之取捨，已做整體性之說明，雖未逐一敘
述部分細節，然並不影響判決之本旨，尚難謂其理由不備。上訴
意旨顯未依據卷內訴訟資料，具體指出有何足資證明被告犯罪之
積極證據原審未予調查審酌，僅就原審調查證據及對於證據證明
力判斷等職權之適法行使，任意指摘原審有應於審判期日調查之
證據而未予調查及理由不備之違法，核與法律規定得為第三審上
訴理由之違法情形，不相適合。其上訴違背法律上之程式，應予
駁回。
據上論結，應依刑事訴訟法第三百九十五條前段，判決如主文。
中　　華　　民　　國　九十四　年　　四　　月　 十四 　日
                      最高法院刑事第十庭
                          審判長法官  陳　正　庸
                                法官  賴　忠　星
                                法官  王　居　財
                                法官  林　開　任
                                法官  林　立　華
      本件正本證明與原本無異
                                      書  記  官
中　　華　　民　　國　九十四　年　　四　　月　 十九 　日
                                                Ａ
